臺灣高等法院刑事判決　　　　　　　　　　　　　九十一年度上訴字第三七九號
　　上　訴　人　臺灣桃園地方法院檢察署檢察官
　　被　　　告　庚○○
　　上　訴　人　戊○○
　　即　被　告
右上訴人因被告偽造文書等案件，不服臺灣桃園地方法院九十年度訴字第一五六一號
，中華民國九十一年七月二十九日第一審判決（起訴案號：臺灣桃園地方法院檢察署
九十年度偵緝字第二四七、三五四號）提起上訴，本院判決如左：
    主  文
原判決撤銷。
戊○○、庚○○共同連續意圖為自己不法之所有，以詐術使人將本人之物交付，各處
有期徒刑拾月。戊○○緩刑參年。
    事  實
一、戊○○（原名黃美雲）、庚○○係夫妻，因經營車床生意，週轉困難，明知自己
    經濟能力已陷拮据，並無能力支付鉅額之會款，竟基於共同意圖為自己不法所有
    之概括犯意，自民國（下同）八十六年六月十日起，推由戊○○以其偏名「黃以
    禎」名義擔任會首招組民間互助會，並徵得無犯意聯絡之親戚，即庚○○之姐姐
    詹金美、姐夫夏孔林同意以其二人之名義為互助會會員（實際上係戊○○所參加
    ），並隱瞞其個人跟了三會，其中夏孔林、詹金美二人實際上並未加入合會之訊
    息，佯向己○○、甲○○○、丙○○○、丁○○、乙○○○等會員招募互助會，
    致使己○○、甲○○○、丙○○○、丁○○、乙○○○等人陷於錯誤，而參加自
    八十六年六月十日起，至八十九年七月十日止，每會新臺幣（下同）三萬元之互
    助會，並各繳交三萬元予會首戊○○收受，該次共計詐得一百零五萬元（三十八
    會扣除戊○○及詹金美、夏孔林三會）之會款。該互助會連會首在內及會員己○○、甲○○○、丙○○○、丁○○、乙○○○等共三十八會，約定每月十日下午
    一時，在桃園縣八德市白鷺里公厝五鄰八號，由戊○○、庚○○主持開標，採內
    標方式。戊○○並承前不法所有之概括犯意，先後於八十六年七月十日第二會、
    同年十一月十日第六會時，因其等亟需款週轉，乃以詹金美、夏孔林二人名義，
    填寫標單，分別各以最高標息七千元（約定最低三千元，最高七千元）投標並得
    標，得標後又向其餘活會會員詐稱係詹金美、夏孔林得標，使該互助會會員己○○、甲○○○、丙○○○、丁○○、乙○○○，及各二次其餘活會會員陷於錯誤
    ，誤信係詹金美、夏孔林得標，而繼續繳交會款，而詐得會款一百零五萬元、九
    十六萬元，得款均交由庚○○使用，迄八十七年六月份，因無力再繳納互助會會
    款遂宣告停標，被害人始知上情，嗣由庚○○簽發按月給付一萬三千八百五十元
    本票二十六張予被害人以敷衍，惟僅支付一期後即逃逸無蹤。
二、案經甲○○○等訴由桃園縣警察局中壢分局報請臺灣桃園地方法院檢察署檢察官
    偵查起訴。
    理      由
一、訊據上訴人即被告戊○○坦承右揭以其偏名「黃以禎」名義擔任會首及以詹金美
    、夏孔林名義參加互助會，並先後標取會款，嗣於八十七年六月份停標之事實；
    被告庚○○亦不諱言右揭與其妻共同主持標會事宜及代收取部分會款之情，惟均
    矢口否認有何詐欺犯行，戊○○辯稱係經商受他人連累，庚○○辯稱渠於停標後
    ，有開本票予互助會員，因經商受人連累才無法兌現云云。經查：
  (一)被告右揭犯罪事實，業據告訴人即前開互助會員己○○、甲○○○、丙○○○、
    丁○○、乙○○○等人分別於警訊、偵訊或審理中及本院調查時指述明確，並有
    互助會會單二紙、被告庚○○簽發之支票與退票理由單及本票附卷可稽。
  (二)被告戊○○以假名「黃以禎」起會，又借用其親戚夏孔林、詹金美名義跟會，為
    庚○○所明知，因恐其他會員認為被告戊○○同時參加三會而起戒心，竟向其他
    會員偽稱夏孔林、詹金美二人有參與互助會，使其他之互助會會員誤信而交付會
    款，其於起會之時，顯有詐騙其他互助會會員之故意甚明。
  (三)被告戊○○就該互助會何位會員已標取會款，供述不一，且參以所供參與前開互
    助會三會，又其於八十七年間另招募另一個兩萬元之互助會，事後亦停標等語，
    依其所召集之互助會估計，其每月須繳交之互助會費高達十萬元以上，再該互助
    會期長達三年，但僅進行十二會即行倒會，且以其親友夏孔林、詹金美二人名義
    之二會，均於會員可參與標會伊始之第二會（八十六年七月十日）、第六會（同
    年十一月十日）即已先後標得會款，然於八十七年六月十日宣告停標，為告訴人
    指訴如上，其施行詐術之行為甚為明顯。
  (四)被告庚○○與其妻戊○○主持互助會之開標及收取會款，因八十六年適逢經濟風
    暴，週轉困難，而召集並標取會款係供庚○○生意週轉之用，亦為庚○○所是認
    ，顯係二人共同為週轉而召會，庚○○所辯互助會是其太太去招的，其不知情云
    云，自非可採。
  綜上所述，被告辯稱無詐欺之意，顯係事後卸責之詞，不足採信，本案事證明確，
  其犯行堪予認定。
二、核被告戊○○、庚○○所為，均係犯刑法第三百三十九條第一項之詐欺取財罪。
    被告二人間有犯意聯絡及行為分擔，為共同正犯，被告自始無資力，並於召互助
    會時隱其個人參加三會互助會之事實，致使其他三十五會會員陷於錯誤而各繳交
    三萬元予會首，因而詐取其他會員財物之所為，同時有多數人被害，為想像競合
    犯，應依刑法第五十五條之規定，從一重之詐欺取財罪處斷。而二人先後各以夏
    孔林、詹金美二人名義，填寫標單並得標，使各該次活會會員陷於錯誤，誤信係
    夏孔林、詹金美得標，而繼續繳交會款，均各以一詐欺行為同時詐騙多數活會會
    員，同時有多數人被害，為想像競合犯，應各依刑法第五十五條之規定，從一重
    之詐欺取財罪處斷。又其等明知其無資力而於召互助會時隱其個人參加三會互助
    會之事實，致使其他三十五會會員陷於錯誤而各繳交三萬元予會首，因而詐取其
    他會員財物之所為，及其先後二次以夏孔林、詹金美二人名義填寫標單並得標，
    向其他活會會員偽稱係該二人得標，實際係被告戊○○個人將該會款標走，以此
    方式詐欺其他活會會員之會款之犯行，時間緊接、手段相似，顯係基於概括之犯
    意多次觸犯犯罪構成要件相同之罪名，為連續犯，應依刑法第五十六條規定論以
    一罪，並加重其刑。
三、公訴意旨另以被告二人未得前開互助會員夏孔林、詹金美二人之同意，以該二人
    名義偽填標單並持而行使標得會款，另認被告共犯刑法第二百十六條、第二百十
    條之罪嫌云云。惟查，證人夏孔林於原審訊問時證稱：有同意戊○○列其姓名於
    互助會單上，只是借其名義跟會，伊實際上並未參加該會等語；又證人詹金美於
    原審囑託臺灣高雄地方法院訊問時亦證稱：有同意戊○○以其名義參加互助會，
    但不知有冒標之事等語，是堪認證人夏孔林、詹金美二人有概括授權戊○○處理
    該互助會之相關事宜，是戊○○辯稱無偽造該二人名義之標單等語，尚堪採信。
    被告此部分犯行，不能證明。惟因公訴人認該行使偽造私文書之犯行與前開已起
  訴且經認定有罪部分有方法結果之牽連犯關係，故不另為無罪之諭知，併予明
    。
四、原審以被告戊○○罪證明確，予以論罪科刑，且就戊○○上開行使偽造私文書部
    分，以不能證明被告犯罪，惟此部分與前開論罪科刑部分有方法結果之牽連犯關
    係，不另為無罪之諭知，固非無見；惟查(一)就被告庚○○部分，誤信庚○○所辯
    其與戊○○係夫妻，共同主持標會乃親屬間扶助義務之表現，及其於停標後簽發
    本票給互助會會員，係生意失敗始未兌現，為民事債務不履行問題，而為無罪諭
    知，容有未洽。(二)被告二人係共同正犯，原審未予論述，亦有未合。被告其俐秀
    上訴仍執前詞否認犯罪摘原判決不當，雖無理由；公訴人就被告庚○○部分上訴
    指摘原判決不當為有理由，且原判決有上開可議之處，而無可維持，自應由本院
    予以撤銷改判，爰審酌被告二人犯罪之動機、目的、及其智識程度、犯罪所生之
    損害，及犯罪後均僅清償被害人一萬三千八百五十元外，即逃逸無蹤，犯後仍否
    認犯行之態度等一切情狀，量處如主文第二項所示之刑，又查被告戊○○前未曾
    受有期徒刑以上刑之宣告，有本院被告全國前案紀錄表附卷可憑，且為幫其夫做
    生意週轉之需，始為此犯行，經此刑之宣告後，當知所警惕而無再犯之虞，本院
    認所宣告之刑暫不執行為適當，併予諭知緩刑三年，以啟自新。
據上論斷，應依刑事訴訟法第三百六十九條第一項前段、第三百六十四條、第二百九
十九條第一項前段，刑法第二十八條、第五十六條、第三百三十九條第一項、第五十
五條、第七十四條第一款，罰金罰鍰提高標準條例第一條前段，判決如主文。
本案經檢察官陳維練到庭執行職務。
中      華      民      國    九十一    年    十一    月    二十八      日
                              台灣高等法院刑事第一庭
                                  審判長法  官  李  相  助
                                        法  官  黃  聰  明
                                        法  官  魏  新  國
右正本證明與原本無異。
檢察官如不服本判決應於收受送達後十日內向本院提出上訴書狀，其未敘述上訴之理
由者並得於提起上訴後十日內向本院補提理由書（均須按他造當事人之人數附繕本）
。
被告不得上訴。
                                        書記官  賴  淑  真
中      華      民      國    九十一      年     十二     月     三     日
附錄：本判決論罪科刑法條全文
中華民國刑法第三百三十九條
意圖為自己或第三人不法之所有，以詐術使人將本人或第三人之物交付者，處五年以
下有期徒刑、拘役或科或併科一千元以下罰金。
